【裁判字號】    98,保險簡上,8
【裁判日期】    981223
【裁判案由】    給付保險金
【裁判全文】
臺灣臺北地方法院民事判決           98年度保險簡上字第8號
上  訴  人  乙○○○
訴訟代理人  游朝義律師
複  代理人  陳秀美律師
            丁○○
被  上訴人  新光人壽保險股份有限公司
法定代理人  甲○○
訴訟代理人  丙○○
上列當事人間請求給付保險金事件，上訴人對於中華民國98年4
月30日本院臺北簡易庭97年度北保險簡字第28號第一審判決提起
上訴，本院於98年12月2日言詞辯論終結，判決如下：
    主      文
原判決廢棄。
被上訴人應給付上訴人新臺幣伍拾萬元，及自民國九十六年十二
月十九日起至清償日止，按年息百分之五計算之利息。
其餘追加之訴駁回。
第一、二審訴訟費用由被上訴人負擔。
追加之訴訴訟費用由上訴人負擔。
    事實及理由
壹、程序方面：
    上訴人於原審言詞辯論終結時，訴之聲明為「被告應給付原
    告新臺幣50萬元，及自起訴狀繕本送達翌日（民國97年9 月
    9 日）起至清償日止，按年息5%計算之利息」，經原審判決
    駁回上訴人之訴後提起本件上訴時，所表明之上訴聲明第二
    項則為「被上訴人應給付上訴人50萬元，及自96年10月23日
    起至清償日止按年息5%計算之利息」。核其上訴聲明追加請
    求被上訴人給付自96年10月23日起至97年9 月8 日止之利息
    部分，係屬在第二審程序依民事訴訟法第255 條第1 項第3
    款所為擴張應受判決事項之聲明，依同法第446 條第1 項但
    書規定，尚無不合，應予准許。
貳、實體方面：
一、上訴人主張：上訴人配偶洪志德自94年6 月起至96年10月止
    均受僱於訴外人合晟汽車貨運有限公司（下稱合晟公司），
    擔任貨車隨車人員職務，每月固定領有新臺幣（下同）2 萬
    元薪資，並居住於合晟公司提供之處所，為合晟公司僱用之
    正式員工。合晟公司於95年1 月20日以自己為要保人並以洪
    志德為被保險人，向被上訴人投保「新光企業團體定期壽險
    」（保單號碼：00000000，下稱系爭保險契約），保險金額
    50萬元，並於96年7 月26日將系爭保險契約之身故保險金受
    益人變更為上訴人。嗣洪志德於96年10月23日死亡，詎被上
    訴人竟以洪志德並非合晟公司正式員工，系爭保險契約應不
    成立或無效為由拒絕理賠，要與事實不符，被上訴人應依約
    給付保險金予上訴人。上訴人固曾於97年7 月16日通知被上
    訴人，已將系爭保險金債權讓與訴外人洪敏智，惟洪敏智於
    同年8 月5 日復又讓與該債權予上訴人，是上訴人應為本件
    保險契約受益人無誤，爰依保險法第22條、第122 條規定，
    及系爭保險契約第17條約款，訴請被上訴人給付50萬元。被
    上訴人雖於96年12月10日開立面額50萬元支票1 紙作為理賠
    金，然未依約將上開支票交予上訴人，反交由合晟公司法定
    代理人林芳君收執，後因林芳君向上訴人索取25萬元保險金
    未果，竟惡意捏稱洪志德非其正式員工，而將上開支票退回
    被上訴人，使上訴人迄今未能獲得系爭保險金。被上訴人理
    賠過程有過失致遲付保險金，上訴人併得依保險法第34條第
    2 項規定，請求加計自96年10月23日起算之遲延利息。爰求
    為命被上訴人給付上訴人50萬元，及自96年10月23日起至清
    償日止按年息5%計算之利息等情。
二、被上訴人則以：合晟公司係於95年1 月20日以自己為要保人
    、洪志德為被保險人，與被上訴人簽訂系爭保險契約。洪志
    德於96年10月23日死亡後，被上訴人曾開立面額50萬元支票
    1 紙交付要保人之法定代理人林芳君，惟旋遭林芳君退回，
    並經其告知後始知洪志德非其僱用之正式員工，而有不符系
    爭保險契約條款第2 條第4 項：「本契約所稱『員工』是指
    要保單位所聘僱領有固定薪金的正式員工，且具備本公司與
    要保人所約定的條件者」、第9 條第1 項：「員工參加保險
    時，必須在職從事正常工作」等關於被保險人資格限制之情
    形。是以上訴人若主張被上訴人應給付該項保險金，即應由
    上訴人就洪志德符合被保險人資格一節先行舉證。然上訴人
    所提各項證據均不足證明洪志德於締約時係受合晟公司僱用
    之正式員工，兩造就系爭保險契約必要之點顯有意思表示不
    一致情形，該契約自始不成立。觀之林芳君於原審證述意旨
    ，亦可知其在締約時即明知洪志德並非正式員工，卻仍基於
    詐欺被上訴人之故意，填寫新進員工投保資料表，致被上訴
    人誤信而為承保之意思表示，被上訴人業於98年4 月6 日依
    民法第92條規定撤銷訂立系爭保險契約之意思表示，此項撤
    銷通知並於同年月7 日到達林芳君，系爭保險契約應即失效
    。況依保險法第17條規定，要保人對於保險標的應具備保險
    利益，否則保險契約失其效力。洪志德既非合晟公司正式員
    工，合晟公司無為洪志德投保團體人壽險之保險利益，揆諸
    上開規定，系爭保險契約亦應無效，是被上訴人無依約給付
    保險金之義務等語，資為抗辯。
三、原審判決為上訴人敗訴之判決，上訴人不服，提起上訴，其
    上訴聲明為：(一)原判決廢棄；(二)被上訴人應給付上訴人50萬
    元及自96年10月23日至清償日止，按年息5%計算之利息。被
    上訴人則答辯聲明：駁回上訴。
四、經查，合晟公司自95年1 月20日起至97年間止，以合晟公司
    為要保人、洪志德為被保險人，向被上訴人投保「新光企業
    團體壽險」，保險金額為50萬元，並於96年7 月26日變更系
    爭保險契約之身故保險金受益人為上訴人；系爭保險契約約
    定所稱「員工」係指要保單位所聘僱領有固定薪金之正式員
    工，該員工參加保險時，並須在職從事正常工作；又洪志德
    於96年10月23日死亡後，被上訴人曾開立面額50萬元支票1
    紙交予合晟公司負責人林芳君，惟旋遭林芳君退回，並經林
    芳君告知洪志德非合晟公司之正式員工，被上訴人遂於98年
    4 月6 日致函合晟公司表示依民法第92條規定撤銷受詐欺所
    為承保之意思表示，並於同年月7 日送達合晟公司；另系爭
    保險金債權曾由上訴人讓與洪敏智，嗣經洪敏智於97年8 月
    5 日再度讓與予上訴人等情，為兩造所不爭，並有兩造分別
    提出之洪志德死亡證明書、被上訴人97年6 月10日函、債權
    讓與證明書2 紙、系爭保險契約單條款、要保書、林芳君97
    年4 月23日存證信函、新進員工投保資料表、員工投保資料
    變更表、支票、被上訴人98年4 月6 日撤銷意思表示之存證
    信函等影本為證，堪信為真正。
五、上訴人另主張洪志德自94年6 月起至96年10月止均受僱於合
    晟公司，係每月領有固定薪金之正式員工一節，固為被上訴
    人所否認，並以前揭情詞置辯，惟按主張權利存在之當事人
    就其應為舉證事項已有相當之證明者，他造欲否認其主張，
    即須舉反證證明反對主張之事實為真實；倘未能提出確切之
    反證，即應認主張權利存在之當事人已為相當之證明，所主
    張之事實自堪信為真正。查上訴人請求被上訴人依約給付保
    險金，既已提出兩造不爭執真正之保險契約及洪志德死亡證
    明書為證，應認其就系爭保險契約之成立、保險事故已發生
    等權利要件事實已為相當之證明。被上訴人既不否認已與要
    保人簽訂系爭保險契約，則其事後爭執締約時有意思表示不
    一致、欠缺保險利益等情，即應由被上訴人就此反對事實負
    舉證之責。次按當事人主張其意思表示係因被詐欺或脅迫而
    為之者，應就其被詐欺或被脅迫之事實，負舉證之責任，最
    高法院著有21年上字第2012號判例可供參照。是無論被上訴
    人以系爭保險契約不成立、欠缺保險利益抑或受詐欺而撤銷
    意思表示置辯，均應由被上訴人就其所辯「洪志德非屬合晟
    公司正式員工」之待證事實負舉證之責任。被上訴人辯稱此
    屬被保險人資格問題，應由上訴人舉證云云，要屬無據。
六、經查，被上訴人辯稱洪志德並非合晟公司之正式員工，無非
    係以證人林芳君之證詞為其論據；而林芳君固於原審審理中
    之98年2 月16日到庭證稱：「洪志德不是我們公司的員工，
    但我有幫他投保系爭的團體保險」等語（見原審卷第115 頁
    ）；再於同年3 月31日到庭證稱：「洪志德在我們公司打掃
    及保養工具，我有給付他一點工資…我是讓洪志德寄保在我
    這裡，他並非我的正式員工，我需要的時候會打電話請他來
    上工，所以工作的時間不見得是每個月固定，只要有來我給
    付的金額大約是一萬餘元…他是95年初到我們公司至96年初
    ，我平均是給付了他一年的薪資」等語（見原審卷第130 頁
    ）。惟查，林芳君曾於上開庭訊前數次以電話與洪志德之胞
    妹洪敏智聯繫系爭保險金事宜，此有電話錄音紀錄譯文及錄
    音光碟附卷可稽（見原審卷第66-69 頁）。參諸該電話錄音
    譯文，林芳君經洪敏智質以「洪志德工作多年薪水只有2 萬
    元而已」時，僅答稱「不然他是要多少，公司比他少的也是
    有啊！」等語，並未否認洪志德之薪資為2 萬元。據此可見
    林芳君於上開庭訊中所證「（洪志德）只要有來，薪資大約
    是1 萬餘元」云云，是否屬實已有疑義。再者，林芳君於上
    開通話中向洪敏智表示：洪志德無力扛冷氣，故僅安排洪志
    德從事貨車之隨車人員、使用堆高機之工作等語，此與其在
    庭訊中明確表示洪志德只負責打掃、保養工具工作之情形亦
    有出入。復參酌林芳君於上開通話中自承洪志德係自94年間
    至合晟公司任職，與其於到庭時所陳洪志德係自95年初起開
    始任職等詞亦不相符。據上以觀，林芳君就洪志德受領之薪
    資數額、工作內容及到職時間等項所為陳述前後不一，則其
    證詞要難逕予採憑。至於被上訴人雖辯稱上開電話錄音應屬
    私人違法取證所得之證據，不具備證據能力云云，惟洪敏智
    錄取自己與他人間之通話，並無違法可言，被上訴人指為違
    法取證，尚非可採。又洪志德自96年初起即因罹病無法繼續
    工作，於此期間洪志德之家屬仍請求林芳君繼續為洪志德投
    保系爭保險，林芳君則要求對分保險金，詎於被上訴人交付
    上開50萬元支票後，上訴人竟反悔不願給付林芳君25萬元，
    林芳君因此將上開支票退回被上訴人等情，業經林芳君於原
    審證述綦詳，堪認上訴人主張林芳君係因索取25萬元未果，
    始改口否認洪志德為其正式員工等情，應非全然虛妄。且林
    芳君既為圖得系爭保險金半數，在明知洪志德無法從事工作
    後猶繼續為其投保，衡諸一般常情，若非事後無法依上開方
    式獲利，要無將已受領之支票退還被上訴人致平白損失既得
    利益之理，準此益徵林芳君確對上訴人有所不滿，所為證詞
    即難採信。
七、林芳君上詞所陳既不適為證明之資，被上訴人復未提出其他
    證據佐證洪志德確非系爭保險契約所定義之正式員工，則依
    首揭說明，即難逕為有利於被上訴人之認定。而系爭保險契
    約之被保險人洪志德於契約成立時既為要保人合晟公司之正
    式員工，則合晟公司為其員工向被上訴人投保本件保險，即
    難認無保險利益，亦無就被保險人之資格發生意思表示不一
    致之情形，復不生詐騙被上訴人陷於錯誤而締約之結果，是
    以被上訴人指稱系爭保險契約有意思表示不一致、欠缺保險
    利益等不成立或無效情事，均無可取，其撤銷就系爭保險契
    約所為之承保表示亦非有據。系爭保險契約堪認已成立生效
    ，是被上訴人應依約給付保險金。
八、至於被上訴人於本院審理中另辯稱系爭保險契約係採一年一
    約之方式，不論於本件締約時洪志德是否為正式員工，合晟
    公司於95年3 月25日續繳次年度第一次保費時，該次保險期
    間應自該日起至96年3 月24日即行結束，倘上開電話錄音為
    本院採認，則洪志德於96年2 月26日之後已因病未到合晟公
    司上班，合晟公司96年3 月25日續約時，系爭保險契約即屬
    欠缺保險利益，亦應歸於無效一節，經核係於本件上訴後始
    提出之攻擊防禦方法，顯有違悖民事訴訟法第447 條所揭當
    事人不得於二審程序提出新攻擊或防禦方法之原則，被上訴
    人復未釋明其有符合同條但書所定例外得提出新攻擊防禦方
    法之事由，是被上訴人此部分攻擊防禦方法有違適時提出主
    義，自應駁回而毋庸審認。
九、末按保險人應於要保人或被保險人交齊證明文件後，於約定
    期限內給付賠償金額，無約定期限者，應於接到通知後15日
    內給付之；保險人因可歸責於自己之事由致未在前項規定期
    限內為給付者，應給付遲延利息年利一分，保險法第34條第
    1 項、第2 項分別定有明文。又系爭保險契約第15條規定「
    要保人或受益人應於知悉被保險人發生保險事故十日內，以
    書面通知本公司（即被上訴人），並於通知後檢具所需文件
    向本公司申請給付各項保險金。本公司應於收齊前項文件後
    十五日內給付之…」。查被上訴人陳明其在96年12月3 日即
    已收齊申請本件保險金理賠之證明文件，則依上開規定及契
    約條款，被上訴人應在96年12月18日前給付保險金。被上訴
    人迄未給付，上訴人請求加付遲延利息，於上開規定範圍內
    部分，並無不合。
十、綜上所述，上訴人基於保險契約之法律關係，請求被上訴人
    給付50萬元，及自96年12月19日起至清償日止，按年息5%計
    算之利息部分，為有理由，應予准許。原審為上訴人敗訴之
    判決，尚有未恰。上訴意旨就此部分指摘原判決不當，求予
    廢棄改判，為有理由，爰由本院予以廢棄改判如主文第二項
    所示。至於上訴人追加之訴所為利息請求，逾上開應准許範
    圍部分，並無理由，自應予駁回。
十一、本件事證已臻明確，兩造其餘攻擊防禦方法及所提證據，
      核與本判決之結果不生影響，爰不另一一論述，附此敘明
      。
十二、據上論結，本件上訴為有理由，追加之訴為一部有理由，
      一部無理由，依民事訴訟法第436 條之1 第3 項、第450
      條、第79條，判決如主文。
中    華    民    國    98    年    12    月    23    日
                  民事第三庭  審判長法  官  丁蓓蓓
                                    法  官  陳怡雯
                                    法  官  黃明發
以上正本係照原本作成。
本判決不得上訴。
中    華    民    國    98    年    12    月    23    日
                                    書記官  陳怡如

司法院資訊處製作；財團法人民間司法改革基金會備份。
